最高法院刑事判決　　　　　　九十六年度台上字第二五二一號
上 　訴 　人　台灣高等法院台南分院檢察署檢察官
上訴人即被告　甲○○
　　　　　　　　　　　號
上列上訴人等因被告偽造文書案件，不服台灣高等法院台南分院
中華民國九十六年一月十七日第二審更審判決（九十四年度重上
更(一)字第六一三號，起訴案號：台灣台南地方法院檢察署八十九
年度偵字第五二六六號、八十九年度偵續字第一０七號），提起
上訴，本院判決如下：
    主  文
原判決撤銷，發回台灣高等法院台南分院。
    理  由
本件原判決撤銷第一審關於上訴人即被告甲○○偽造私文書部分
之科刑判決，改判依刑法修正前關於牽連犯、連續犯之例，論處
被告連續行使偽造私文書，足以生損害於他人，處有期徒刑壹年
陸月，固非無見。
惟查：(一)有罪判決書事實之認定與理由之說明必須互相一致，方
為合法。倘若事實之認定與理由之說明不相一致，或理由說明前
後矛盾，按諸刑事訴訟法第三百七十九條第十四款後段規定，自
屬判決理由矛盾之當然違背法令。原判決認定被告甲○○於民國
八十七年四月二十七日擅自將林老望於萬泰商業銀行赤崁分行之
定期存款計新台幣（下同）六百五十萬元辦理解約，再連續於原
判決附表一所示日期，盜用林老望之印鑑章以偽造取款憑條，持
向該行職員詐提六百五十四萬零六百八十一元。又於林老望死後
之八十七年六月五日，盜用林老望所保管其子女林鵬飛、林雙富
、林雙喬、劉林雲碧、林珠鳳，母親林李銀，友人李慧美、李妃
珍、江陳美華之印鑑章，將林老望以前開各人名義存放於萬泰銀
行康樂分行之定期存款，共計一千二百萬元解約，再以同一手法
，向該銀行詐領同額之存款。又於同年六月九日，以相同手法盜
用林雙喬、林雙富、林珠鳳、劉林雲碧、林李銀、林鵬飛等六人
之印章，偽造上開六人之取款憑條，以「提領現金」之方式，詐
領各該人如原判決附表三所示帳戶內之現款十三萬四千三百元，
而依修正前刑法關於連續犯、牽連犯之例論處被告連續行使偽造
私文書，足以生損害於他人罪刑，係依憑告訴人之指訴，並依事
實審法院依職權向成功大學醫學院附設醫院函詢林老望急診及死
亡之時間、死因，並向萬泰銀行赤崁分行調閱林老望之客戶存單
存款資料查詢單－含結清、台幣存摺對帳單、定期存款存單、收
入傳票、存入憑單、綜合存款轉帳支出傳票、利息計算清單、取
款憑條等證據資料，資以證明被告有以行使偽造私文書之方式詐
領款項之事實。但判決理由又敘明「被告自承曾經先後使用林老
望、林鵬飛、林雙富、林雙喬、劉林雲碧、林珠鳳、林李銀、李
慧美、李妃珍、江陳美華等人之印章辦理定存解約，及用於提款
單上據以辦理提款，而該等存款人既均非被告本人名義，外觀上
已與刑法偽造文書罪之構成要件相當，則被告自應就其確曾經授
權使用上開印章辦理存款解約暨提領款項之阻卻犯罪成立要件事
實，舉證證明，否則自無從解免刑法偽造文書罪責」（見原判決
第四頁）。則原審論處被告行使偽造私文書之犯行，究依憑調查
證據所得之事證，抑或因被告未能舉證證明有經授權使用印章為
據，理由說明前後矛盾，已非適法。如屬後者之情形，其立論是
否與刑事訴訟法第一百六十一條第一項明定：檢察官就被告之犯
罪事實，應負舉證責任，並指出證明之方法；及被告不自證己罪
之證據原則大相逕庭，即非無研求之餘地。(二)按科刑判決書所認
定之事實與所採之證據不相適合，即屬證據上理由矛盾，其判決
當然為違背法令。又審理事實之法院對於卷內與被告犯罪是否成
立有關，且依法應予調查之證據，如未詳加調查，或雖已調查，
仍未調查明白，則尚難遽為被告有利或不利之認定。本件公訴意
旨以被告於八十七年三月二十四日連續盜用林老望之印章，偽造
提款單持向萬泰銀行赤崁分行詐領存款三百萬元，亦犯有刑法第
二百十六條、第二百十條、第三百三十九條第一項之罪；經審理
結果，認被告係於林老望尚未知悉罹患絕症前，即辦理提款，似
無不法動機，又查無其他證據，足以證明被告有意圖為自己不法
所有之意圖，而不另為無罪之諭知（見原判決第十七頁）。惟依
財政部台灣省南區國稅局九十一年四月九日南區國稅南市資字第
0910010708號函附以被告名義所提出之贈與稅申報書，將上開三
百萬元申報為林老望之贈與款（見第一審卷第二一一至二一五頁
），上開申報書所附之說明書亦載明﹕「因先夫生前積勞成疾，
而英年早逝，在臨終前二年發現重病纏身，到處求醫，明知回生
乏術之下，茲將左列存款……87.3.24 日新台幣三百萬……囑咐
該款項金轉存甲○○之帳戶，供日後料理後事……」等語。如上
開證據資料屬實，則被告於兩年前似已知悉林老望重病纏身，故
將上開三百萬元提領作為贈與並向財政單位申報。原判決認被告
八十七年三月二十四日連續盜用林老望之印章，偽造提款單持向
萬泰銀行赤崁分行詐領三百萬元時，尚未知悉林老望已罹患絕症
，應無不法所有之動機，認犯罪不能證明等情，其採證顯與卷證
資料不符，已有證據上理由矛盾之違誤。被告究有無偽造提款單
以冒領存款，私自轉為贈與款，事實尚欠明確，原審雖加調查，
但事實欠明，即與未經調查無異。檢察官及被告上訴意旨指摘原
判決不當，非無理由，應認原判決仍有撤銷發回更審之原因。至
原判決理由肆不另為無罪之諭知部分，因公訴人認與前揭論罪科
刑部分為裁判上一罪，基於審判不可分之原則，爰一併予以發回
，附此敘明。
據上論結，應依刑事訴訟法第三百九十七條、第四百零一條，判
決如主文。
中　　華　　民　　國　九十六　年　　五　　月　　十　　日
                      最高法院刑事第四庭
                          審判長法官  莊　登　照
                                法官  洪　明　輝
                                法官  黃　一　鑫
                                法官  林　秀　夫
                                法官  徐　昌　錦
      本件正本證明與原本無異
                                      書  記  官
中　　華　　民　　國　九十六　年　　五　　月　 十六 　日
                                                Ａ
